臺灣橋頭地方法院民事判決　　　　　　　110年度訴字第823號
原　　　告　劉芹桂　
訴訟代理人　宋國城律師
被　　　告　劉梅清　
　　　　　　劉志貴　
　　　　　　劉彥良　
 

上列當事人間請求分割共有物事件，本院於民國111年1月6日言
詞辯論終結，判決如下：
    主  文
兩造共有坐落高雄市○○區○○段00地號土地准予變價分割，所
得價金按附表所示兩造應有部分比例分配。
訴訟費用由兩造按附表所示應有部分比例負擔。
    事實及理由
一、按不變更訴訟標的，而補充或更正事實上或法律上之陳述者
    ，非為訴之變更或追加，民事訴訟法第256條定有明文。本
    件原告訴之聲明自起訴時起，迄至言詞辯論終結時，雖經變
    更其分割方案，然分割共有物之訴，法院本得基於公平原則
    ，決定適當之方法分割，而不受兩造分割方案聲明之拘束；
    是原告之聲明就分割方案之變更，並未影響其本件請求之訴
    訟標的為共有物分割，應認屬原告補充或更正法律上之陳述
    ，併予敘明。
二、原告主張：坐落高雄市○○區○○段00地號土地（面積938.
    2平方公尺，下稱系爭土地）為兩造共有，兩造應有部分各
    如附表所示。系爭土地面臨美濃區民生路，現為空地，無地
    上物。因兩造就系爭土地之分割方案無法達成協議，爰依民
    法第823條第1項、第824條第2項等規定起訴，並聲明：兩造
    共有系爭土地准予變價分割，所得價金按附表所示兩造應有
    部分比例分配。
三、被告則以：同意變價分割等語。
四、本院之判斷
  ㈠按各共有人，除法令另有規定外，得隨時請求分割共有物，
    但因物之使用目的不能分割或契約訂有不分割之期限者，不
    在此限，民法第823條第1項定有明文。經查，系爭土地為兩
    造所共有，應有部分如附表所示乙節，有系爭土地登記謄本
    在卷可稽（審訴卷第21頁、第23頁），又系爭土地並無因法
    令規定，或因物之使用目的不能分割之情事，亦未經兩造以
    契約訂有不分割之期限，且未能達成分割之協議，則原告請
    求判決分割系爭土地，自屬有據。
  ㈡次按共有物之分割，依共有人協議之方法行之，分割之方法
    不能協議決定，或於協議決定後因消滅時效完成經共有人拒
    絕履行者，法院得因任何共有人之請求，命為下列之分配：
    一、以原物分配於各共有人。但各共有人均受原物之分配顯
    有困難者，得將原物分配於部分共有人。二、原物分配顯有
    困難時，得變賣共有物，以價金分配於各共有人；或以原物
    之一部分分配於各共有人，他部分變賣，以價金分配於各共
    有人，民法第824條第1項、第2項定有明文。而共有物分割
    之方法，究以原物分割或變價分割為適當，應斟酌各共有人
    之意願、利害關係、使用情形、共有物之經濟效用、性質與
    價格及分割後各部分之經濟價值暨其應有部分之比值是否相
    當而為適當之分配，始能謂為適當而公平，不受共有人所主
    張分割方法之拘束（最高法院88年度台上字第600號、90年
    度台上字第1607號、94年度台上字第1149號判決意旨可資參
    照）。
  ㈢經查，系爭土地坐落高雄市美濃區，土地使用分區為住宅區
    ，地形約為南北方向之長方地形，目前為空地，無地上物，
    僅有部分農作物，聯外道路僅南側臨民生路等情，為兩造所
    不爭執，並有高雄市政府都市發展局110年7月15日函、正射
    影像圖、現場照片附卷可參（審訴卷第81頁、第131頁、第1
    53頁），堪以認定。審諸系爭土地僅南側臨民生路，若採原
    物分配予各共有人，且為使兩造分得位置均面臨道路，則系
    爭土地將劃分為狹長型，就系爭土地之整體開發利用，並非
    適宜，對各共有人而言，亦非有利，是採原物分割方式，就
    系爭土地而言，實非妥適之分割方法。本院斟酌兩造均同意
    變價分割，而兩造於系爭土地上並無任何建物及地上物，故
    採變價分割之方式，並無建物或地上物遭拆除之疑慮，且為
    從速解決系爭土地因本件共有關係而遭閒置無法利用之現況
    ，及防止土地細分影響土地經濟效益，並衡量兩造間若有欲
    取得系爭土地整筆作為規劃考量者，尚得行使優先承購權而
    承買，並得以競價方式使價高者得，且若有第三人願意出更
    高之價格購買，對整體共有人更得均沾利益。是本院斟酌上
    開因素，認系爭土地以原物分割方式分配顯有困難，若採變
    價分割之方法，將系爭土地變賣所得價金，按兩造所有權應
    有部分比例分配，對共有人並無不利，且能發揮系爭土地之
    經濟價值，使系爭土地不致於因分割而價值降低，亦可由市
    場機制決定各別土地之價值，有利系爭土地之整體利用，並
    符合公平分配之原則及全體共有人之利益，爰採取變價分割
    方式為系爭土地之分割方法。
五、綜上所述，原告訴請將系爭土地予以變價分割，賣得價金各
    按兩造應有部分之比例分配，為有理由，應予准許，爰判決
    如主文第1項所示。又分割共有物之訴，核其性質，兩造本
    可互換地位，而原告起訴雖於法有據，然被告之應訴乃法律
    規定所不得不然，且本件分割結果，共有人均蒙其利，訴訟
    費用之負擔自以參酌兩造就系爭土地應有部分之比例分擔較
    為公允，爰酌定如主文第2項所示。
六、本件事證已臻明確，兩造其餘攻擊防禦方法及所提證據，經
    審酌後認與判決結果不生影響，爰不再逐一論述。
七、據上論結，原告之訴為有理由，判決如主文。
中    華    民    國  111    年    1    月    14    日
                  民事第二庭  法  官  翁熒雪
以上正本係照原本作成。
如對本判決上訴，須於判決送達後20日內向本院提出上訴狀。如
委任律師提起上訴者，應一併繳納上訴審裁判費。
中    華    民    國  111    年    1    月    14    日
                                書記官  陳奕希
附表：
┌─┬─────┬─────┐
│編│共有人    │應有部分  │
│號│          │          │
├─┼─────┼─────┤
│1 │劉芹桂    │1329/3716 │
│  │（即原告）│          │
├─┼─────┼─────┤
│2 │劉梅清    │1458/3716 │
├─┼─────┼─────┤
│3 │劉志貴    │1/12      │
├─┼─────┼─────┤
│4 │劉彥良    │2/12      │
└─┴─────┴─────┘